【裁判字號】    97,重上,116
【裁判日期】    980722
【裁判案由】    交付金錢等
【裁判全文】
臺灣高等法院臺中分院民事判決  97年度重上字第116號
上  訴  人  辰○○
被上訴  人  壬○○
            卯○○
            辛○○
            癸○○
            庚○○
            午○○
            未○○○
            巳○○
            子○○
            丑○○
            乙○○
            丁○○
            丙○○
            己○○
            戊○○
            甲○○
            寅○○
共      同
訴訟代理人  黃振源律師
上列當事人間交付金錢事件，上訴人對於中華民國97年8月11日
臺灣台中地方法院95年度重訴字第152號判決提起上訴，本院於
98年7月8日言詞辯論終結，判決如下：
    主  文
上訴人之上訴及反訴均駁回。
第二審訴訟費用（含反訴部分）由上訴人負擔。
    事 實 及 理 由
一、
  (一)按當事人適格，係指當事人就具體特定之訴訟，得以自己之
    名義為原告或被告，而受為訴訟標的法律關係之本案判決之
    資格而言。故在給付之訴，若原告主張其為訴訟標的法律關
    係之權利主體，他造為訴訟標的法律關係之義務主體，其當
    事人即為適格。至原告是否確為權利人，被告是否確為義務
    人，乃為訴訟標的法律關係之要件是否具備，即訴訟實體上
    有無理由之問題，並非當事人適格之欠缺（最高法院93年度
    台上字第382號裁判要旨參照）。本件被上訴人以其為靜萱
    療養院全體合夥人，請求上訴人交付所委任處理事務之金錢
    ，則其原則上祇須主張自己為給付請求權人，對於其主張為
    義務人提起，即為當事人適格，上訴人固抗辯被上訴人壬○
    ○於雲林地方法院為他案具結作證，自承已於92年8月間簽
    立股權轉讓契約書將合夥股份轉讓給被上訴人卯○○並聲明
    退夥，且依被上訴人卯○○提出之「轉讓契約書」及93年3
    月9日提出之告訴狀，被上訴人壬○○、辛○○、癸○○、
    戊○○、寅○○、己○○等7人已於92年8月27日簽訂書面契
    約將所謂合夥股份全數轉讓給合夥人卯○○，並收受定金1,
    800萬元而聲明退夥，依民法第686、689條之規定，彼7人於
    92年10月27日已生退夥之效力，對合夥之債權已無請求權，
    則壬○○等7人自無與被上訴人卯○○等10人共同提起本件
    請求交付金錢之訴之當事人資格云云，被上訴人固不否認有
    簽署轉讓契約書乙節，惟辯稱因嗣與上訴人因委任關係而生
    爭訟，股權轉讓事宜因而暫停，並未續行完成股權轉讓程序
    ，故被上訴人等17人仍為合夥團體等語，依前揭說明，本件
    給付之訴部分，以被上訴人主張之事實為準，被上訴人主張
    渠等17人得請求上訴人有給付義務，即為當事人適格，先予
    敘明。
  (二)上訴人以其已經向台北高等行政法院提起確認靜萱療養院係
    其個人設立貢寮機構並為負責醫師暨確認蔡秀傑及何政岳非
    負責醫師，該案為本件訴訟之條件為由，聲請停止本件訴訟
    云云，惟訴訟全部或一部之裁判，以他訴訟之法律關係是否
    成立為據者，係指他訴訟之法律關係是否成立，為本件訴訟
    先決問題者而言，若他訴訟是否成立之法律關係，並非本件
    訴訟之先決問題，則其訴訟程序即毋庸中止（最高法院18年
    抗字第56號判例參照），核上訴人所提起之行政訴訟非本件
    訴訟先決問題，自無停止訴訟之必要。
二、被上訴人起訴主張：坐落雲林縣斗六市○○路159號之「靜
    萱療養院」為被上訴人17人於89年7月合夥出資創設，嗣於
    92年9月27日經全體合夥人會議，同意委任上訴人為靜萱療
    養院新任負責人，管理該院院務，經上訴人同意後，被上訴
    人壬○○即向雲林縣衛生局辦理歇業及註銷開業登記，並配
    合上訴人於92年10月1日向雲林縣衛生局辦理完成靜萱療養
    院負責人變更登記為上訴人名義。詎上訴人受任後，竟對外
    謬稱靜萱療養院為其所有，否認被上訴人17人全體合夥人之
    利益，且原靜萱療養院於台灣中小企業銀行斗六分行之帳戶
    及斗六大崙郵局之2個印鑑章皆由被上訴人卯○○保管，上
    訴人未經被上訴人全體同意，竟向台灣中小企業銀行斗六分
    行、斗六大崙郵局謊稱印鑑章遺失，欲變更印鑑章由其自行
    使用，並向南區健保局聲請將健保費由原先之台灣中小企業
    銀行斗六分行轉撥入上訴人擅自申請開戶之彰化銀行斗南分
    行之帳戶內，被上訴人全體遂於93年1月17日、93年2月5日
    開會決定對上訴人解除委任。又上訴人於被上訴人解任前即
    92年10月1日起至93年2月5日止之委任期間，因處理委任事
    務以靜萱療養院名義取得中央健保局南區分局所給付健保費
    用及其孳息，合計新台幣（下同）25,525,013元，經扣除為
    被上訴人利益所支出之必要費用5,074,189元後，仍有20,45
    0,824元應交付予被上訴人，為此依民法第541條規定，求為
    判命上訴人給付被上訴人20,450,824元及自聲明暨陳報狀送
    達翌日起加計法定遲延利息暨供擔保以宣告假執行之判決。
    原審判決上訴人應給付被上訴人18,729,029元，及自民國97
    年4月25日起至清償日止，按年息百分之五計算之利息，並
    駁回被上訴人其餘之訴（此部分被上訴人提起上訴，已經本
    院另行裁定駁回）。上訴人就其敗訴部分提起上訴，被上訴
    人答辯聲明：上訴駁回；訴訟費用由上訴人負擔。
三、上訴人則以：
  (一)靜萱療養院係於89年間開始營運，為管理與財稅考量，被上
    訴人遂於90年間設立靜萱醫療管理顧問股份有限公司（下稱
    靜萱醫管公司），靜萱療養院因營運必需之資產乃移轉予靜
    萱醫管公司，該院就相關人員之委任聘用，亦由該醫管公司
    為之，與上訴人就靜萱療養院合作者係靜萱醫管公司，並非
    被上訴人，本件請求與被上訴人無涉，無論上訴人對於靜萱
    療養院之經營，究基於委任關係亦合作關係，亦應存在於上
    訴人與靜萱醫管公司間。再者，被上訴人壬○○於另案（台
    灣高等法院台南分院95年度重上更(一)字第18號）言詞辯論終
    結後在雲林地方法院為他案具結作證，自承已於92年8月間
    簽立股權轉讓契約書將合夥股份轉讓給被上訴人卯○○並聲
    明退夥，且依被上訴人卯○○提出之「轉讓契約書」及93年
    3月9日提出之告訴狀，被上訴人壬○○、辛○○、癸○○、
    戊○○、寅○○、己○○等7人已於92年8月27日簽訂書面契
    約將所謂合夥股份全數轉讓給合夥人卯○○，並收受定金
    1,800萬元而聲明退夥，依民法第686、689條之規定，被上
    訴人壬○○等7人於92年10月27日已生退夥之效力，依民法
    第690條之規定，被上訴人壬○○對退夥前之債務固應負責
    ，但對合夥之債權已無請求權，則壬○○等7人自無與被上
    訴人卯○○等10人共同提起本件請求交付金錢之訴之當事人
    資格。
  (二)被上訴人等17人，除壬○○外，均非醫師，依醫療法第4條
    規定，不得合夥設立醫療機構，靜萱療養院實係被上訴人壬
    ○○個人於89年7月13日向雲林縣政府申請設立及開業，非
    被上訴人17人共同設立，其等請求上訴人交付金錢自非合法
    。且依全民健康保險法，被上訴人亦無向中央健保局申請特
    約提供醫療服務之法律資格，則被上訴人所稱「委任」上訴
    人為靜萱醫療院負責醫師，係規避醫療法強行法規之限制而
    取得設立醫療機構，並與中央健康保險局簽定特約繼而受領
    該局支付醫療服務費用之法律效果，有違醫療行為非屬商業
    行為之本質，亦有害保障人民生命基本權之公共利益，依民
    法第71、72條之規定，縱兩造間成立委任契約，其委任契約
    因屬脫法行為而無效。是以上訴人始經被上訴人丁○○邀請
    合作，由上訴人以勞務與責任分擔為出資型態，擔任靜萱療
    養院之負責醫師，上訴人與被上訴人或靜萱醫管公司，就靜
    萱療養院之經營，應屬合作關係，而非委任關係。
  (三)被上訴人雖曾於93年2月5日以人事令將上訴人撤職解任，但
    該意思表示不合民法合夥及隱名合夥章節有關退股、合夥關
    係終止等要件，因此上訴人與靜萱醫管公司（或被上訴人）
    對於靜萱療養院之經營，其合作關係仍然存續。縱上訴人因
    該人事令撤職解任而終止（上訴人否認之），惟上訴人確至
    93年5月中旬止仍每日到院執行住院與門診之醫師職務，甚
    至上訴人至93年2月5日後至97年1月17日間，仍持續擔任靜
    萱療養院之負責醫師，持續對外為法律行為，不論適用合夥
    、隱名合夥關係、委任關係、無因管理或不當得利等規定，
    就上訴人可得每月報酬35萬元、支出之費用、負擔債務，上
    訴人均得向靜萱醫管公司（或被上訴人）主張給付、清償或
    損害賠償，該部分主張抵銷之項目及金額共計51,429,530元
    。
  (四)上訴人上訴聲明：(1)原判決廢棄；(2)上開廢棄部份，被上訴
    人於第一審之訴駁回；(3)被上訴人應將民國92年10月1日後
    中央健康保險局南區分局撥付台灣中小企業銀行斗六分行「
    靜萱療養院辰○○」帳戶內之金錢交付上訴人，及97年9月
    17日起至清償日止，按年息5%計算之利息（此項聲明係反訴
    ，如後述）；(4)第一、二審訴訟費用由被上訴人費擔。
四、本件兩造不爭執事項：
  (一)被上訴人壬○○以個人名義於89年7月13日向雲林縣政府申
    請設立靜萱療養院及開業，領有雲府衛醫字第1539011063號
    開業執照，惟其於92年9月30日向雲林縣衛生局報備歇業，
    註銷其開業。
  (二)上訴人以靜萱療養院辰○○名義在彰化銀行斗南分行設立帳
    號0000-00-000000-00之活期存款帳戶。
  (三)兩造間確認委任關係不存在事件，經台灣雲林地方法院93年
    度訴字第186號判決(1)確認兩造間關於上訴人擔任「靜萱療
    養院」負責醫師職務及管理「靜萱療養院」事務之委任關係
    不存在。(2)上訴人應向雲林縣衛生局申請歇業，並將靜萱療
    養院現存之開業登記予以註銷。上訴人不服對之提起上訴，
    經台灣高等法院台南分院95年度重上更(一)字第18號、最高法
    院96年度台上字第2808號均判決上訴駁回確定。
  (四)對被上訴人97年4月23日陳報狀附表所載有關靜萱療養院執
    行業務所得扣除該附表所載支出金額後之所得為20,450,824
    元不爭執。
  (五)對彰化銀行斗南分行回函中有關95年9月26日法院扣押款7,8
    49,157元在本件被上訴人請求之執行業務所得中，無須由被
    上訴人負擔及扣除不爭執。
  (六)上開帳戶96年1月25日法院扣押款2,793,200元，係上訴人向
    訴外人蔡宏明所借，並用以支付靜萱療養院93年2月之員工
    薪資，而被上訴人亦有支付靜萱療養院員工93年2月之薪資
    不爭執。
  (七)關於上訴人就未領薪資主張抵銷部分，對被上訴人所稱於93
    年1月5日及同年3月1日各已提領現金30萬元不爭執。
  (八)對被上訴人97年5月12日之準備書狀證物1有關40萬元借據上
    之簽名係上訴人所簽及該筆40萬元係上訴人個人所借不爭執
    。（以上均見本院97年6月9日言詞辯論筆錄）
  (九)若兩造間屬委任關係，上訴人每月之報酬為35萬元。
  (十)對兩造間若屬委任關係，且委任關係係自92年10月1日起至
    93年2月5日止，對該期間被上訴人應給付上訴人之薪資為
    146萬元不爭執。
  (十一)對被上訴人於92年10月已匯款支付上訴人35萬元報酬不爭執
    。
  (十二))對上訴人主張其92年度綜合所得稅，因執行業務所得漏報
    ，因而補徵本稅469,495元及罰鍰207,300元，亦即上訴人繳
    納總額為676,795元，就此部分主張抵銷不爭執。
  (十三)被上訴人同意就雲林縣政府96年10月9日對上訴人所為5萬元
    之罰鍰在本件主張抵銷（以上均見原審法院97年7月9日言詞
    辯論筆錄）。
五、本件之爭執點厥為：
  (一)兩造間就「靜萱療養院」係委任或其他法律關係？期間為何
    ？
  (二)若認被上訴人有權請求，其得請求之金額為若干？
  (三)上訴人主張抵銷之抗辯是否有理由？如有，其得抵銷之金額
    為若干？
六、本院得心證之理由：
  (一)兩造間就「靜萱療養院」係委任或其他法律關係？期間為何
    ？
  1.按確定判決之既判力，固以訴訟標的經表現於主文判斷事項
    為限，判決理由並無既判力，但法院於判決理由中，就訴訟
    標的以外，當事人主張之重要爭點，本於當事人辯論之結果
    已為判斷時，對此重要爭點所為之判斷，除有顯然違背法令
    ，或當事人已提出新訴訟資料，足以推翻原判斷之情形外，
    應解為在同一當事人就該已經法院判斷之重要爭點，不得作
    相反之主張或判斷，始符民事訴訟上誠信原則（最高法院92
    年台上字第315號判決可資參照）。查本件有關「兩造間就
    靜萱療養院係委任或其他法律關係」之爭點是否受有前案確
    定判決之拘束，自應以該爭點於前案確定判決中是否業經當
    事人辯論、是否已於理由中判斷、當事人是否已提出足以推
    翻前案認定之新訴訟資料及是否前案確定判決有違背法令之
    情事等，作為判斷之基礎。
  2.本件被上訴人主張兩造間就靜萱療養院係委任關係，此部分
    於前案（即台灣高等法院臺南分院以95年度重上更(一)字18號
    最高法院96年度台上字第2808號）民事確定判決，業已於其
    爭點之「兩造間是否原存有委任契約，嗣由被上訴人終止？
    」認定：(1)即便靜萱醫管公司之股東與被上訴人合夥團體之
    構成員雷同，時有併同召開股東及出資人會議之情形，並不
    影響靜萱醫管公司與合夥團體各自存在之事實。不論渠等間
    所成立者，究為委任關係或合作關係，該等法律關係均係存
    在於上訴人與被上訴人即合夥全體之間。(2)按醫療法係規範
    醫療業務之行政法規，其所為相關規定，係立於行政、公法
    立場所作，乃拘束醫事人員、醫療院所與主管機關間之公法
    關係，就醫療院所、醫師之資金來源之私法關係事項，是否
    有合夥、隱名合夥之情事，非其所主管事務，此項關係之有
    無，自無從依據醫療法規判斷，已據主管機關函令中多次指
    明，本件所涉者即係醫療院所及相關設備（人力物力）之管
    理事務，核屬負責醫師與他人之私權事項。上訴人援引相關
    醫療法規及衛生署函釋，執以主張，乃將醫師與主管機關公
    法關係及醫師與他人之私權事項混淆所致，尚不足採。以實
    質上同一醫療機構之人力、物力，接續辦理歇業、註銷及申
    請開業登記之過程，於實務醫療行政運作上，俗稱為「負責
    人變更」。果若前後已為完全互不相涉之醫療機構，健保局
    豈有理由要求與新成立之醫療機構，承受前業已辦理歇業醫
    療機構之健保費用。從而，前開辦理歇業及開業之登記實際
    上為變更負責人之登記方式，並不影響該事實上該無權利能
    力團體之持續存在之認定。(3)本件兩造間就系爭事業即靜萱
    療養院，是否存在有合夥關係，自應視「該事業是否為兩造
    所出資」及「該事業是否為兩造共同之事業」為斷，而非以
    設立時所登記之組織型態為依據。就被上訴人而言，其全體
    中有數位醫師，本即可擔任負責醫師，此觀被上訴人壬○○
    原即擔任負責醫師即明，縱令被上訴人中不能擔任負責醫師
    ，以其原設立之療養院即聘有4位主治醫師，從中任意選擇
    一人出任負責醫師，輕而易舉，又何需與上訴人於成立之時
    （92年10月）即談論所謂合作事宜，是上訴人此項抗辯，顯
    與日常經驗有違，顯不可取。本件上訴人既係擔任私立醫療
    院所之主治醫師，係以醫師之專業知識技能，從事醫療行為
    ，其顯係提供勞務活動，因其就勞務之提供，含有相當自主
    性、獨立裁量性，其契約之定性，自係委任契約（見台灣高
    等法院臺南分院以95年度重上更(一)字18號第8頁倒數第2行至
    第12頁），則兩造間是否原存有委任契約，即為前案確定判
    決之重要爭點，兩造就此於該案已進行言詞辯論及經該案法
    院判斷，上訴人仍執相同理由再予爭執兩造間係委任關係及
    違反醫療法云云，即屬無據。
  3.上訴人雖抗辯稱：委任契約需以書面為之，原則上不得以受
    任人自己之事務委任云云。惟查，民法第167條所稱之代理
    權，與同法第531條所稱之處理權，迥不相同，蓋代理權之
    授與，因本人之意思表示而生效力，無須一定之方式，縱代
    理行為依法應以書面為之，而授與此種行為之代理權，仍不
    必用書面（最高法院44年台上字第1290號裁判要旨參照）。
    所謂委任者，謂當事人約定，一方委託他方處理事務，他方
    允為處理之契約。民法第528條定有明文。惟此之事務，以
    屬於委任人自己者為原則，屬於第三人之事務，亦無不可，
    但屬於受任人自己之事務，原則上不得為委任（最高法院85
    年台上字第2383號裁判要旨參照）。本件被上訴人自92年10
    月1日起，委任上訴人為靜萱療養院負責醫師，該代理權之
    授與依法無須一定方式，縱代理行為中之設立醫院依法必須
    以書面向主管機關提出申請為之，惟授與此種行為之代理權
    即兩造間之委任關係，仍不必以書面為之，是上訴人對之容
    有誤認。又靜萱療養院既非上訴人獨資成立，則負責醫師職
    務、經營權及管理行為等自非屬上訴人之事務，亦無原則上
    不得為委任之違法，則系爭確定判決並無違背法令之情事。
  4.至上訴人抗辯稱：被上訴人壬○○於他案謂其與其為首之相
    關原告，早於92年10月前因理念不合，而簽訂退股相關協議
    云云。惟被上訴人既否認已有退夥，而合夥、退夥之事實又
    非不具合夥人身分之上訴人所得知悉，上訴人復未舉證證明
    被上訴人已退夥之事實，即非屬足以推翻前案認定之新訴訟
    資料。職是，本件與系爭前案確定判決當事人均相同，兩造
    間原存有委任關係，嗣經終止，亦於前案中經當事人辯論、
    經法院於理由中判斷，則被上訴人主張兩造間就「靜萱療養
    院」自92年10月1日起原存有委任關係，堪信為真實，上訴
    人之抗辯，顯無足採。
  5.按當事人之任何一方，得隨時終止委任契約，民法第549條
    第1項定有明文。次按終止或解除之意思表示，無一定之方
    式，亦不限於訴訟外為之，若於訴訟上以書狀或言詞，由解
    除或終止權人向他方表示應認終止效力（最高法院86年台上
    字第749號判決意旨參照）。本件被上訴人雖主張兩造委任
    關係於93年2月5日終止云云，惟為上訴人所否認。經查，被
    上訴人提出之93年1月17日及同年2月5日會議紀錄、人事令
    、撤銷委任關係之存證信函，均為以靜萱醫管公司名義所為
    者，是否被上訴人全體所為容有疑義，且被上訴人既與靜萱
    醫管公司分屬不同主體，即非得認上開終止即為被上訴人為
    之，縱上訴人不爭執知悉上開事項，仍不得依此即認兩造之
    委任關係於此時已終止。惟被上訴人全體既於前案確定判決
    起訴主張兩造委任關係已終止，請求上訴人回復原狀，即含
    有終止兩造契約之意思表示，該起訴狀既已送達上訴人，應
    認兩造之委任關係於上訴人收受該起訴狀繕本之日即93年4
    月21日即已終止，此亦為另案確定判決所是認「至遲於上訴
    人收受起訴狀繕本之日（即93年4月21日），兩造間之委任
    關係亦已終止」（見台灣高等法院臺南分院以95年度重上更
    (一)字18號判決書第13頁至第14頁第2行），則兩造間之委任
    關係係自92年10月1日起至93年4月21日止，應堪認定。
  (二)若認被上訴人有權請求，其得請求之金額為若干？
    按受任人因處理委任事務，所收取之金錢、物品及孳息，應
    交付於委任人。受任人以自己之名義，為委任人取得之權利
    ，應移轉於委任人，民法第541條定有明文。本件兩造對：
    (1)上訴人以靜萱療養院辰○○名義在彰化銀行斗南分行設立
    帳號0000-00-000000-00之活期存款帳戶、(2)對被上訴人97
    年4月23日陳報狀附表所載有關靜萱療養院執行業務所得扣
    除該附表所載支出金額後之所得為20,450,824元、(3)對彰化
    銀行斗南分行回函中有關95年9月26日法院扣押款7,849,157
    元在本件被上訴人請求之執行業務所得中，無須由被上訴人
    負擔及扣除、(4)上開帳戶96年1月25日法院扣押款2,793,200
    元，係上訴人向訴外人蔡宏明所借，並用以支付靜萱療養院
    93年2月之員工薪資，而被上訴人亦有支付靜萱療養院員工
    93年2月之薪資均不爭執，並有被上訴人提出聲證9之靜萱療
    養院辰○○帳戶存摺封面影本及彰化銀行斗南分行97年2月
    22日彰斗南字第A0970035號函所附存戶靜萱療養院辰○○，
    帳號00000000000000號之全部歷史交易明細2張可稽；且兩
    造委任期間上訴人就有關靜萱療養院執行業務之所得扣除支
    出後為20,450,824元，此與系爭帳戶內截至93年12月21日止
    之餘額，加計95年9月26日法院扣押款7,849,157元、96年1
    月25日法院扣押款2,793,200元後，再扣除被上訴人不請求
    之93年2月16日至93年2月19日之存款總額相符，是兩造終止
    委任關係後，扣除相關支出後，被上訴人得請求上訴人應交
    付系爭帳戶內有關靜萱療養院執行業務所得之金額為20,450
    ,824元。
  (三)上訴人主張抵銷之抗辯是否有理由？如有，其得抵銷之金額
    為若干？
   1.按二人互負債務，而其給付種類相同，並均屆清償期者，
     各得以其債務，與他方之債務，互為抵銷。民法第334條定
     有明文。次按受任人處理委任事務，應依委任人之指示，
     並與處理自己事務為同一之注意，其受有報酬者，應以善
     良管理人之注意為之。受任人因處理委任事務，支出之必
     要費用，委任人應償還之，並付自支出時起之利息。受任
     人因處理委任事務，負擔必要債務者，得請求委任人代其
     清償，未至清償期者，得請求委任人提出相當擔保，民法
     第535條、第546條第1、2項分別定有明文。本件上訴人雖
     主張其為支出靜萱療養院93年2月員工薪資，向訴外人蔡宏
     明借支2,793,200元以為支付云云，惟上訴人亦自承上開支
     付係為遭靜萱醫管公司（或被上訴人）反對聘任之相關員
     工所支付之93年2月薪資，顯見上訴人私自聘任被上訴人反
     對之醫師為員工，已違反委任人之指示及違反受任人應以
     善良管理人之注意義務。又上訴人既不爭執被上訴人亦有
     支付靜萱療養院員工93年2月之薪資，且靜萱療養院係由被
     上訴人共同出資經營，已如前述，其雖委由上訴人擔任負
     責醫師，惟相關負擔員工薪資等營運成本、費用均由被上
     訴人支付，上訴人除上開支出外，未曾負擔靜萱療養院相
     關員工其他薪資，則上訴人既違反受任人指示之委任事務
     ，私自聘任他醫師為員工，已非屬處理委任事務，自不屬
     為處理委任事務所負擔、支出之必要費用之範圍，此部分
     不得由委任人即被上訴人清償，則上訴人向訴外人蔡宏明
     借支，並於96年1月25日在系爭帳戶支出之法院扣押款2,79
     3,200元，非屬被上訴人應負擔之債務，自不得主張抵銷，
     上訴人此部分抗辯，洵屬無據。
   2.又按受任人處理委任事務，因非可歸責於自己之事由，致
     受損害者，得向委任人請求賠償，民法第546條第3項定有
     明文。本件上訴人主張其92年度綜合所得稅，因執行業務
     所得漏報靜萱療養院所得，因而補徵本稅469,495元及罰鍰
     207,300元，亦即上訴人繳納總額為676,795元，另因遭被
     上訴人拒絕進入靜萱療養院駐院，遭雲林縣政府96年10月9
     日對上訴人處以5萬元之罰鍰等情，有上訴人提出之高雄高
     等行政法院95年度訴字第547號、雲林縣政府96年10月9日
     府衛醫字第0963001647號行政處分書可稽，此為上訴人擔
     任靜萱療養院負責醫師所生之損害，並為被上訴人所不爭
     執，且被上訴人亦同意此部分之抵銷，則上訴人就此得抵
     銷726,795元（計算式：本稅469,495元＋罰鍰207,300元＋
     罰鍰5萬元＝726,795元）。
   3.另上訴人對被上訴人所稱於93年1月5日及同年3月1日各已
     提領現金30萬元、對被上訴人97年5月12日之準備書狀證物
     1有關40萬元借據係上訴人個人所借、對被上訴人於92年10
     月已匯款支付被告35萬元報酬均不爭執，則上訴人自被上
     訴人處已取得上開135萬元款項（計算式：10月薪35萬元＋
     借支40萬元＋借支30萬元＋提領30萬元＝135萬元）；而承
     上(一)，兩造間委任關係自92年10月1日起至93年4月21日止
     ，且上訴人每月之報酬為35萬元，既為兩造所不爭執，則
     上訴人於委任期間得受領之報酬為2,345,000元（計算式：
     35萬×6月＋35萬元×21天÷30天＝2,345,000元，元以下
     4捨5入），扣除上開上訴人已取得之135萬元後，上訴人尚
     得請求被上訴人支付995,000元之報酬，亦屬被上訴人負擔
     之債務而得抵銷之。
   4.又上訴人雖抗辯：其就靜萱療養院之經營，依兩造之合作
     關係享有40%之盈餘分配30,517,600元云云。惟查，兩造間
     屬委任關係，而非合作關係，已如前述，且依兩造所述，
     雙方對此固曾相互討論，但最終未能達成合意，核屬契約
     磋商階段而已，況該方案僅係被上訴人方面，為如何讓醫
     療團隊有向心力，增加擴大醫療業務之設計構想，此種以
     盈餘分派現金紅利予員工之方式，仍屬兩造間原定勞務契
     約（委任契約）下之契約內容之變更而已（即勞務契約內
     容之部分變更），上訴人並不因此加入被上訴人之合夥團
     體或另成立合夥或隱名合夥，兩造間仍係維持於92年10月
     間，合意由上訴人擔任由壬○○設立已3年之靜萱療養院負
     責之醫師之委任關係（見台灣高等法院臺南分院以95年度
     重上更(一)字18號判決書第13頁），則兩造間並無上訴人可
     取得盈餘40%之約定與協議至明，上訴人自無所謂自92年10
     月至97年1月（共52個月）盈餘40%可得請求，亦不得以此
     主張抵銷。
   5.綜上，上訴人得主張抵銷之債務為1,721,795元（計算式：
     995,000元＋726,795元＝1,721,795元。）
七、反訴部分：
  (一)上訴人並提起反訴主張：中央健康保險局南區分局撥付台灣
    中小企業銀行斗六分行「靜萱療養院辰○○」帳戶內之金錢
    3085,195元為伊執行業務所得，為靜萱醫管公司會計代管，
    經對造聲請法院予以假處分，而遭被上訴人用以支付合夥事
    務之費用，上訴人自得以無權占有、不當得利與無因管理等
    法律關係提起反訴，求為判命被上訴人返還3085,195元及自
    97年9月17日起加計法定遲延利息之判決。
  (二)被上訴人則以伊等不同意上訴人之反訴，且依上訴人所言既
    在假處分狀態中，被上訴人未取得上開帳戶內之金錢，與不
    當得利要件不合；而上開帳戶乃上訴人依據兩造委任關係，
    領取中央健保局所給付之健保款項，扣除費用後，上訴人亦
    應給付被上訴人，非不當得利等語置辯，答辯聲明：反訴駁
    回。
  (三)按反訴之標的與本訴之標的及其防禦方法不相牽連者，不得
    提起，民事訴訟法第二百六十條第一項定有明文。又該條項
    所稱之「相牽連」者，係指反訴之標的與本訴之標的間，或
    反訴之標的與防禦方法間，兩者在法律上或事實上關係密切
    ，審判資料有共通性或牽連性者而言。舉凡本訴標的法律關
    係或作為防禦方法所主張之法律關係，與反訴標的之法律關
    係同一，或當事人兩造所主張之權利，由同一法律關係發生
    ，或本訴標的之法律關係發生之原因，與反訴標的之法律關
    係發生之原因，其主要部分相同，均可認為兩者間有牽連關
    係（最高法院91年度台抗字第440號參照）。查上訴人否認
    兩造間有委任關係存在，中央健康保險局南區分局撥付台灣
    中小企業銀行斗六分行「靜萱療養院辰○○」帳戶內之金錢
    3085,195元為伊執行業務所得，為靜萱醫管公司會計代管，
    進而請求被上訴人給付該金錢，其標的自與其防禦方法間，
    兩者在法律上或事實上關係密切，且審判資料有共通性或牽
    連性，其提起反訴，無庸得被上訴人之同意。惟兩造間前有
    委任關係，嗣經終止，已如前述，則上開帳戶內3085,195元
    屬於上訴人受委任時，處理委任事務所收取之金錢，依民法
    第541條規定應交付委任人即被上訴人，被上訴人縱有領取
    使用，亦非無權占有、不當得利，更與上訴人所指無因管理
    有間，何況上訴人自陳上開金錢遭被上訴人聲請法院假處分
    中，禁止上訴人領取，則被上訴人根本無法領取使用，是上
    訴人之反訴為無理由，不能准許，應予駁回。
八、綜上所述，兩造間之委任關係終止後，被上訴人依民法第54
    1條得請求上訴人交付20,450,824元，經上訴人以被上訴人
    應負擔之1,721,795元主張抵銷後，被上訴人得請求上訴人
    交付之金額為18,729,029元。從而，被上訴人請求上訴人給
    付18,729,029元，及自97年4月25日起至清償日止，按年息
    5%計算之利息，為有理由，應予准許；原審所為上訴人敗訴
    之判決，核無不合，上訴論旨指摘原判決不當，聲明求為廢
    棄改判，並反訴請求被上訴人應交付委任事務所收取款項，
    均非有理由，皆應予駁回。
九、兩造其餘之攻擊或防禦方法及未經援用之證據，經本院斟酌
    後，認為均不足以影響本判決之結果，自無逐一詳予論駁之
    必要，併此敘明。
據上論結，本件上訴為無理由，依民事訴訟法第449條第1項、第
78條，判決如主文。
中    華    民    國    98    年    7     月    22    日
                民事第五庭    審判長法  官  林陳松
                                    法  官  古金男
                                    法  官  鄭金龍
以上正本係照原本作成。
如對本判決上訴，須於收受判決送達後20日內向本院提出上訴書
狀，其未表明上訴理由者，應於提出上訴後20日內向本院提出上
訴理由書（須按他造人數附具繕本）。
上訴時應提出委任律師為訴訟代理人之委任狀。具有民事訴訟法
第466條之1第1項但書或第2項之情形為訴訟代理人者，另應附具
律師及格證書及釋明委任人與受任人有該條項所定關係之釋明文
書影本。
                                    書記官  姚錫鈞
中    華    民    國    98    年    7     月    23    日
                                                      Ｍ


司法院資訊處製作；財團法人民間司法改革基金會備份。
